臺灣高等法院臺中分院刑事判決　99年度重選上更(五)字第87號
上　訴　人
即　被　告　銓湖
選任辯護人　林春榮律師
上　訴　人
即　被　告　賴　陳
選任辯護人　張奕群律師
上列上訴人因違反公職人員選舉罷免法案件，不服臺灣彰化地方
法院94年度選訴字第39號中華民國95年6月1日第一審判決（起訴
案號：臺灣彰化地方法院檢察署94年度選偵字第126號、第157號
），提起上訴，經判決後，由最高法院第五次發回更審，本院判
決如下：
    主  文
原判決關於被告銓湖部分，及被告賴陳投票行賄部分與定應執
行刑部分，均撤銷。
銓湖、賴陳共同連續對於有投票權之人，交付賄賂，而約其投
票權為一定之行使，各處有期徒刑參年參月；各褫奪公權肆年；
扣案如附表四編號(一)所示之賄賂均沒收，未扣案如附表四編號
(二)之賄賂依所示各連帶沒收。又共同預備對於有投票權之人，
交付賄賂，而約其投票權為一定之行使，各處有期徒刑伍月；各
褫奪公權壹年；未扣案如附表四編號(三)之賄賂依所示連帶沒收
。應各執行有期徒刑參年伍月；各褫奪公權肆年；扣案如附表四
編號(一)所示之賄賂均沒收，未扣案如附表四編號(二)、(三)之
賄賂依所示各連帶沒收。
    事  實
一、銓湖係彰化縣第15屆員林鎮鎮長4號候選人徐貴枝之小
    叔，另為彰化縣第16屆第4選區縣議員9號候選人銓勝之弟
    弟，俊光（業經本院更二審判處有期徒刑1年11月、緩刑5
    年確定）係徐貴枝之長子，賴樹（業經本院更二審判處有
    期徒刑1年9月、緩刑5年確定）為徐貴枝之住宅守衛，賴
    陳（曾於民國91年間，因違反公職人員選舉罷免法案件，經
    判處有期徒刑1年2月，緩刑5年確定；本件所犯收受賄款妨
    害投票部分，業經本院前審以95年度選上訴字第1738號判處
    有期徒刑2月確定，嗣減為有期徒刑1月，並於97年5月27日
    易科罰金執行完畢）則係擔任彰化縣員林鎮三橋里里長。緣
    於94年12月1日晚間不詳時間，俊光駕車搭載銓湖、賴
    樹前往彰化縣員林鎮○○里○○路200號賴陳之住處，與賴
    陳討論選情，席間賴陳表示鎮長選情告急，然於二日後之94
    年12月3日即要投票，渠等四人為使鎮長候選人徐貴枝、
    縣議員候選人銓勝低迷之選情有所突破，遂萌生透過樁腳
    向選舉區有投票權之人以金錢賄賂之方式影響投票意向（即
    俗稱「買票」），以促使徐貴枝、銓勝均能順利當選，
    竟共同基於以交付賄賂使他人行使投票權支持徐貴枝之概
    括犯意聯絡，及另基於共同使銓勝能順利當選而預備以交
    付賄賂使他人為投票權之一定行使之犯意聯絡，於同日晚間
    9 時許，由擔任員林鎮三橋里里長之賴陳騎乘機車擔任引導
    ，俊光則駕駛車號8L-6547號之自用小客車（車主為章埔
    企業股份有限公司），搭載銓湖、賴樹二人跟隨在後，一
    同外出拜訪彰化縣員林鎮三橋里里民賴永松（業經本院前審
    以95年選上訴字第1361號判處有期徒刑2年，緩刑5年確定
    ）、陳秀麗、張許語（以上二人均經原審法院以94年選訴字
    第39號各判處有期徒刑1年4月，緩刑3年確定）及張朝發等
    四人，欲以一票新臺幣（下同）500元之代價，委託渠等為
    鎮長候選人徐貴枝(指賴永松、陳秀麗、張許語部分)或以
    不詳之代價為縣議員候選人銓勝（指張朝發之妻張吳美珠
    部分）買票賄選，其經過詳述如下：
(一)先到彰化縣員林鎮○○里○○街32巷20號賴永松住處，由騎
    乘機車之賴陳將賴永松叫至門外，繼由乘坐在俊光所駕駛
    上開自小客車內之銓湖下車，交付5萬元予賴永松收受，
    其中2500元係交付許以投票與候選人徐貴枝之賴永松包含
    其個人及戶內其餘不知情之有投票權家屬共計五票之賄賂，
    賴永松乃基於收受賄賂之故意，收取上開2500元部分之款項
    ，並許以投票予徐貴枝；另47500元則係委由賴永松以每
    票500元之代價為徐貴枝買票賄選，賴永松遂同意收受該
    賄賂並代為買票。
(二)次到彰化縣員林鎮○○里○○街58巷9號陳秀麗住處，由
    銓湖先入內拜託陳秀麗為徐貴枝買票賄選，因該戶戶長即
    陳秀麗之夫黃如與俊光之伯父銓勝曾有同事關係，銓
    湖遂要求俊光進去問候，待俊光寒喧完畢回到車上後，
    賴樹即下車，將現金5萬元交給陳秀麗，委由陳秀麗以每票
    500元之代價，為徐貴枝買票賄選，陳秀麗遂同意收受該
    賄賂並代為買票。
(三)再到彰化縣員林鎮○○里○○街242號具有投票權人之張朝
    發住處，由騎乘機車之賴陳至門口敲門，張朝發之妻張吳美
    珠應門後，賴陳即叫銓湖進入其住處之鐵捲門內，與應門
    之張吳美珠洽談，表明其要叫賴陳「舅舅」及其為彰化縣第
    16屆第4選區縣議員9號候選人銓勝之弟弟，希望張吳美珠
    為彰化縣第16屆縣議員第4選區縣議員候選人銓勝買票賄
    選，嗣即取出預備用以買票內裝現金5萬元之牛皮紙袋欲交
    付予張吳美珠，惟張吳美珠表示其夫張朝發有病在身，而予
    婉拒，銓湖即將上開裝有現金之牛皮紙袋置於賴陳所騎乘
    之機車置物籃內後離去。
(四)最後到彰化縣員林鎮○○路114巷10號張許語住處，因張許
    語不認識銓湖而不願開門，賴陳遂走近引介銓湖、賴樹
    ，由賴陳對張許語表示請其支持彰化縣員林鎮鎮長4號候選
    人徐貴枝，賴樹隨即將現金5萬元交給張許語，並以手勢
    比5表示一票500元之代價，委由張許語為徐貴枝買票賄選
    ，張許語遂同意收受該賄賂並代為買票。
二、賴永松、陳秀麗、張許語等人於取得上開現金後，遂分別與
    銓湖、俊光、賴樹、賴陳等人，基於共同以交付賄賂使
    他人為投票權一定行使之概括犯意聯絡，分別為下列之賄選
    行為：
(一)賴永松就其收受同意代為買票之47500元(5萬元扣除其收受
    賄賂之2500元)部分，於翌日即94年12月2日，先、後在彰化
    縣員林鎮三橋里境內，以每票500元，連續交付具有收受賄
    款故意之有投票權人王賴邁2000元、張玉貞1000元、賴麗雅
    1000元、朱婺1500元、游張蝦1500元、呂正德2500元、李元
    田2500元、林文雄2000元、賴游鑾2000元、林許秀錦3000元
    、張秀美2000元（以上買票部分係包含收賄者個人一票及其
    等戶內其餘不知情之有投票權人之票數），及三家人有投票
    權而本身沒有投票權之陳施信1500元，以及三家人有投票權
    而本身沒有投票權並誤計有六投票數之游俊雄3000元。陳施
    信於收受上開款項後，並未轉交有投票權之家人張鈴欣、陳
    韋任、陳敏桑，亦未指示上開有投票權之家人投給候選人
    徐貴枝；游俊雄於收受上開款項後，並未轉交有投票權之家
    人游陳秀切、游永文、劉紋雅，亦未指示上開有投票權之家
    人投給候選人徐貴枝。賴永松所收受5萬元之交付、留存
    情形，詳如附表一所示。
(二)陳秀麗就其收受同意代為買票之5萬元部分，則於翌日即94
    年12月2日早上某時，先、後在彰化縣員林鎮三橋里境內，
    以每票500元，連續交付具有收受賄款故意之有投票權人賴
    陳2000元（賴陳收受賄賂部分，業經本院上訴審判決有罪確
    定，不在被告賴陳本件投票行賄罪範圍內）及賴月美500 元
    、賴江鶴3500元、賴林淑芳5500元、陳江平和4500元、許秀
    珠2000元、賴淑美3500元、蔡王阿芬1500元、黃家賢2500元
    ；以上買票部分，除賴月美係個人一票外，其餘則包含收賄
    者個人之一票及其等戶內其餘不知情之有投票權人之票數。
    另陳秀麗雖交付彭及忠（另經臺灣彰化地方法院檢察署檢察
    官為不起訴處分）1500元，惟彭及忠於得悉陳秀麗交付之15
    00元現金係買票賄款時，已於94年12月3日上午，將該款交
    還陳秀麗。陳秀麗所收受5萬元之交付、留存情形，詳如附
    表二所示。
(三)張許語就其收受同意代為買票之5萬元部分，則於94年12月1
    日晚間11時起至翌(2)日早上某時，先、後在彰化縣員林鎮
    三橋里境內，以每票500元，連續交付具有收受賄款故意之
    有投票權人江張踐5000元(業經原審判處有期徒刑1年4月、
    緩刑3年確定，其中2500元係包含其個人及戶內其餘不知情
    之有投票權之家屬共計五票之賄賂)、黃米霞5000元(其中
    1000元係包含其個人及戶內其餘不知情之有投票權之家屬共
    計二票之賄賂)、張惠美2000元、陳黃撩3000元、謝黃美春
    3000元、陳潘梅1500元、羅麗珠2000元、曾美子2000元、許
    慧美1500元(以上買票部分，係包含收賄者個人之1票及其等
    戶內其餘不知情之有投票權人之票數)。其中，江張踐扣除
    自家收受之2500元外，其餘受張許語委託之2500元，即與
    銓湖、賴陳、俊光、賴樹、張許語共同基於交付賄賂使他
    人為投票權一定行使之犯意聯絡，於同年月2日某時，在三
    橋里境內，先後交付具有收受賄款故意之有投票權人張陳秀
    琴2000元，及不知未具投票權之「黃李球」500元。另黃米
    霞扣除自己收受之1000元外，其餘擬轉交予其隔壁即建國路
    114巷8號具有投票權之陳先生及家人2000元，及對面門牌7
    號不知未具投票權之「洪太太」2000元，惟黃米霞並未交付
    上開款項予陳先生及「洪太太」。張許語所收受5萬元之交
    付、留存情形，詳如附表三所示。
(四)賴永松、陳秀麗、張許語、江張踐就交付賄賂部分，並均轉
    達請渠等支持彰化縣員林鎮鎮長4號候選人徐貴枝（收受
    賄賂之王賴邁、張玉貞、賴麗雅、朱婺、游張蝦、呂正德、
    李元田、林文雄、賴游鑾、林許秀錦、張秀美、賴月美、賴
    江鶴、賴林淑芳、陳江平和、許秀珠、賴淑美、蔡王阿芬、
    黃家賢、黃米霞、張惠美、陳黃撩、謝黃美春、陳潘梅、羅
    麗珠、曾美子、許慧美、張陳秀琴、陳施信、游俊雄等人涉
    嫌投票受賄罪部分，均經臺灣彰化地方法院檢察署檢察官另
    為職權不起訴處分)。
三、嗣於94年12月2日下午2時20分許，經臺灣彰化地方法院檢察
    官指揮彰化縣警察局刑警大隊偵查第三隊、行政院海岸巡防
    署海岸巡防總局中部地區巡防局彰化機動查緝隊、法務部調
    查局彰化縣調查站循線查獲，並扣得附表一編號(一)、(二)
    、附表二編號(二)、附表三編號(一)、(二)所示用以交付之
    賄賂，附表一編號(三)、(四)、附表二編號(四)、附表三編
    號(四)、(五)所示預備用以賄選之賄賂，而查獲上情。
四、案經臺灣彰化地方法院檢察署檢察官指揮彰化縣警察局刑警
    大隊偵查第三隊、行政部海岸巡防署海岸巡防總局中部地區
    巡防局彰化機動查緝隊、法務部調查局彰化縣調查站偵查起
    訴。
    理  由
壹、程序部分：
    被告以外之人於審判外之陳述，雖不符刑事訴訟法第159 條
    之1至之4之規定，而經當事人於審判程序同意作為證據，法
    院審酌該言詞陳述或書面陳述作成時之情況，認為適當者，
    亦得為證據；當事人、代理人或辯護人於法院調查證據時，
    知有刑事訴訟法第159條第1項不得為證據之情形，而未於言
    詞辯論終結前聲明異議者，視為有前項之同意，同法第159
    條之5定有明文。本案就相關證據之證據能力，檢察官、被
    告及辯護人均表示無意見，不爭執，卷內資料有證據能力（
    見本院卷第38頁反面)，嗣於本院審理時，檢察官、被告及
    辯護人就提示之各項證據，亦均表示無意見。本院審酌下列
    引用之各項供述證據作成時，並無不當違法之情形，認為以
    之作為判決之證據，亦屬適當，是依上開規定，該等證據均
    具有證據能力，合先敘明。
貳、實體部分：
一、訊據上訴人即被告銓湖，對於前揭犯罪事實坦承不諱；上
    訴人即被告賴陳，則矢口否認有上開投票行賄之犯行，並辯
    稱：伊為里長，因受拜託，才騎乘機車帶路，導引銓湖、
    俊光及賴樹等人前往拜訪選民，並無買票賄選行為，亦不
    知道銓湖、俊光及賴樹等人係在買票賄選云云。
二、經查：
(一)被告銓湖上開自白，核與：(1)證人即同案被告張許語、
    陳秀麗、江張踐於警、偵訊及原審審理中之證述；(2)證人
    即共犯賴永松於偵查中，證人張吳美珠於偵查及原審審理時
    之證述；共犯俊光、賴樹於偵查、原審及本院前審之證述
    ；(3)證人賴月美、賴江鶴、賴林淑芳、陳江平和、許秀珠
    、賴淑美、蔡王阿芬、黃家賢、陳黃撩、謝黃美春、陳潘梅
    、張陳秀琴、羅麗珠、曾美子、許慧美、彭及忠、朱婺於警
    詢時，證人黃米霞、張惠美、王賴邁、陳施信、張玉貞、賴
    麗雅、游張蝦、呂正德、李元田、林文雄、賴游鑾、游俊雄
    、林許秀錦、張秀美於警詢、偵查時，所證述之情節，大致
    相符；(4)並有賄選過程行車之監視器翻拍照片6張在卷可稽
    ；(5)附表一、附表二、附表三所示之扣案賄款可資佐證；
    (6)另案被告即共犯賴永松上開投票行賄之犯行，經本院以
    95年選上訴字第1361號判決判處有期徒刑2年，緩刑5年確定
    在案；同案被告陳秀麗、張許語均經原審法院以94年選訴字
    第39號判決各判處有期徒刑1年4月，緩刑3年確定在案，有
    上開刑事判決書等在卷可稽；(7)另證人王賴邁、張玉貞、
    賴麗雅、朱婺、游張蝦、呂正德、李元田、林文雄、賴游鑾
    、林許秀錦、張秀美、賴月美、賴江鶴、賴林淑芳、陳江平
    和、許秀珠、賴淑美、蔡王阿芬、黃家賢、賴陳、黃米霞、
    張惠美、陳黃撩、張陳秀琴、謝黃美春、陳潘梅、羅麗珠、
    曾美子、許慧美及共犯賴永松、賴陳等人，均係有投票權之
    人，證人陳施信、游俊雄則非屬該選區之有投票權人，惟其
    家人陳敏桑、陳韋任、張鈴欣、游陳秀切、游永文、劉紋雅
    有投票權，此經本院於更(一)審審理時向彰化縣員林鎮戶政
    事務所調閱彰化縣第15屆員林鎮鎮長及彰化縣第16屆第4選
    區縣議員第394號投票所選舉人名冊查明屬實，有該名冊影
    本附卷可查（本院更一卷第65-91頁）；(8)並有張朝發及張
    吳美珠之個人基本資料查詢結果附卷可（本院更二卷第92-9
    3頁）。足見被告銓湖上開自白犯行，核與事實相符，自
    堪採信。
(二)被告銓湖雖辯以：伊並未交錢給賴永松及擬交給張吳美珠
    的，係為徐貴枝賄選，並非替銓勝賄選云云。惟查：本
    件賄賂之款項確實是由被告銓湖交給賴永松及擬交給張吳
    美珠等事實，有下列證據為證：(1)證人賴永松於警訊及偵
    查中之證述（警卷一第15頁、94年度選偵字第186號卷第9-1
    0頁）；(2)證人張吳美珠於警訊及偵查中之證述，暨證人張
    吳美珠指證被告銓湖之指認犯罪嫌疑人紀錄表（94年度選
    偵字第126號卷第120頁、第122頁、94年度選偵字第157 號
    卷第86頁）。雖證人張吳美珠於原審審理時證稱：伊已不認
    識交錢之人為何人等語；然查，原審於95年5月11日審理時
    距本案發生時之94年12月1日已逾5月餘，而證人張吳美珠原
    本即不認識被告銓湖，則其對僅一面之緣之被告銓湖為
    已不復記憶之證述，核與一般人之記憶能力及常情尚無不合
    ；而證人張吳美珠係於94年12月9日於警訊中指認被告銓
    湖，當時距案發日僅8日而已，其記憶應尚屬清晰，且其與
    被告銓湖間並無任何怨隙或有誣攀之動機，張吳美珠歷次
    證述之內容均稱被告銓湖等人係委託伊代為買票，並無要
    求伊戶內之人賣票，且要求其代為候選人銓勝買票，而非
    徐貴枝。因此，本院認為證人張吳美珠於警訊及偵查中之
    證述，應可採信。
(三)被告賴陳雖以前詞置辯，然查：
  1.被告銓湖與原審共同被告俊光、賴樹等三人於94年12月
    1 日晚上，由俊光駕車搭載銓湖、賴樹前往彰化縣員林
    鎮○○里○○路200號被告賴陳之住處拜訪被告賴陳時，適
    被告賴陳從外面回來，被告銓湖及俊光乃下車與被告賴
    陳商談，賴樹則在車後面走動，被告銓湖、俊光業已準
    備好拜訪選民之姓名及地址，請被告賴陳帶同其等前往，而
    被告賴陳與被告銓湖、俊光討論之過程中，被告銓湖
    、俊光詢問被告賴陳這一里之選情輸贏，被告賴陳則表示
    ：「對方已經買了，人家買你們也要買，不然會輸的很難看
    」等語之經過，分別有：(1)被告賴陳於警詢時及原審共同
    被告賴樹於偵訊時（選偵字第157號卷第48-51頁)、原審共
    同被告俊光於偵訊（選偵字第126號卷第135-138頁）、原
    審審理時（原審卷第88-93頁）供述屬實。(2)被告賴陳於94
    年12月1日晚上約22時15分許時，騎乘機車導引原審共同被
    告俊光所駕駛之車號8L—6547號自用小客車（車上附載被
    告銓湖、賴樹二人）向該選區之選民賴永松、陳秀麗、張
    吳美珠、張許語等人拜託該次選舉之事宜等情，亦有當時監
    視器所拍得之照片附卷可稽（選偵字第126號卷第40-42頁）
    。足認被告銓湖、賴陳及俊光、賴樹等四人確實已有就
    該次選舉賄賂買票之事宜為討論，事後並由被告賴陳騎乘機
    車帶路、導引被告銓湖及俊光、賴樹等三人前往拜訪選
    民無訛。
  2.由拜訪選民之過程觀之：(1)證人即原審共同被告張許語於
    偵訊中具結證稱：「12月1日晚上約10點多在我建國路住處
    ，有人來敲門，我問說是何人，他就說要找我，我不開門，
    叫他有事白天再來，然後賴陳就來我家找我，拜託我支持鎮
    長4號，我說好之後，打算將門關起來，但賴陳身後一個我
    不認識的人就突然塞了5萬元到我手裡，那個人說要我幫忙
    ，我原本跟他說不要管這種事，他還是繼續跟我說4號，我
    問他4號是誰，他說是4號鎮長，一個人500元，叫我要幫忙
    ，他就跑了，賴陳就隨後離去。那個不認識的人拿錢給我的
    時候，賴陳都在現場。」等語（選偵字第126號卷第70頁）
    。(2)證人張吳美珠迭於警詢及原審審理時均證稱：於94年
    12月2日零時許，某人至伊住處用力敲門，伊詢問是何人後
    ，賴陳在外喊說「有事要找」，之後伊即打開鐵捲門，並在
    第二道鋁門外與鐵捲門之間，有一陌生男子拿著一包以牛皮
    紙袋，約3盒面紙重疊大小之包裹，對伊表示他叫賴陳舅舅
    ，且為9號縣議員候選人之弟弟，要伊丈夫張朝發幫忙向鄰
    人行賄買票，投票給9號，伊表示伊丈夫近日中風住院，無
    法幫此忙，該人即表示可以幫忙發錢嗎？伊表示沒有辦法，
    該人就說抱歉將伊吵醒，並將該包裹拿到賴陳的機車前置物
    藍內後離開，而伊與該男子交談時，賴陳有在旁邊，但是有
    段距離等語(選偵字第126號卷第119-120頁、原審卷二第97
    頁反面-100頁反面)。(3)證人陳秀麗於警、偵訊及原審審理
    中均證述其有向被告賴陳買票，4票共2000元等語(選偵字第
    126號卷第15頁、第61頁、原審卷二第96頁)。由以上證人之
    證述可知，賴樹交付賄款予張許語或被告銓湖擬交付款項
    予張吳美珠時，被告賴陳有在現場，且該裝載牛皮紙袋之現
    金甚至經由被告銓湖置放在賴陳之機車置物籃上，則被告
    賴陳對於當時被告銓湖及俊光、賴樹等三人係在進行賄
    賂買票等情，應無法諉為不知；況被告賴陳事後更從陳秀麗
    處收受所轉交之賄款2000元，更足以印證被告賴陳確實知悉
    被告銓湖及俊光、賴樹等三人當時係在買票無疑。
  3.再參以被告賴陳前於91年間，為被告銓湖之兄長銓重於
    該年度競選員林鎮長時，因投票行賄而經原審以違反公職人
    員選舉罷免法案件，以91年度訴字第552號判處有期徒刑1年
    2月，褫奪公權3年，緩刑5年確定，而被告賴陳既長期擔任
    彰化縣員林鎮三橋里之里長，對於選舉之事務及選情本應知
    之甚詳，況其甫於91年間，亦因為銓重投票行賄而經法院
    判處罪刑確定，更深知投票行賄之作法及流程，復參酌前述
    被告賴陳於帶同被告銓湖及俊光、賴樹出門拜票前，曾
    參與其等之選情討論，而表示三橋里有他人在買票，如不買
    票可能對選情不利等語，其對於買票應已知悉，並願意帶同
    其等前往三橋里里民處，及證人張許語證稱被告賴陳於張許
    語收受買票現金時在場，且證人張吳美珠證稱其將裝有買票
    現金之牛皮紙袋退回時，被告銓湖係將該牛皮紙袋置於賴
    陳所騎乘之機車上等情，益認被告賴陳前開所辯，顯係卸責
    之詞，不足採信。
(四)其他有關事實之認定：
  1.證人許秀珠於偵查中雖證述：伊僅收受賄賂1600元，其中
    1000元部分是徐貴枝的共2票，另外600元部分是銓勝的
    共2票云云。本院依據下列理由認定，證人陳秀麗交給許秀
    珠之金額應為2000元，並非1600元，且該2000元均屬為徐
    貴枝買票之款項：(1)證人許秀珠於警訊中證稱：陳秀麗拿
    給伊2000元，叫我家中的人選給4號鎮長候選人等語（警卷
    二第76頁），此與其在偵查中所為證述，已有不符之處。
    (2)證人陳秀麗於警、偵訊中均證稱：係為鎮長候選人徐
    貴枝買票的，並未提及有關為銓勝買票之事；且證人陳秀
    麗就其所收受之賄賂，均是用在為鎮長候選人徐貴枝買票
    ，並無其他收受賄賂之證人指證其有為銓勝買票之情事。
    (3)又證人許秀珠於94年12月6日遭經方搜索時，是主動交付
    賄賂2000元，此有彰化縣警察局扣押物品目錄表在卷可稽（
    警卷二第152頁），倘證人許秀珠僅自證人陳秀麗處取得賄
    賂1600元，則其為何要交出較收受款項為多之2000元？此顯
    與常情有不符之處。(4)又為鎮長候選人徐貴枝買票之代
    價為1票500元，而4票共2000元，此金額與證人陳秀麗及證
    人許秀珠於警訊中供述內容相符。依前所述，堪認證人許秀
    珠於警訊中之證述與事實較為相符，而堪予採信。故本院認
    定證人許秀珠收受賄賂之金額為2000元。
  2.共犯賴永松交付游俊雄3000元、陳施信1500元部分：(1)證
    人游俊雄於本院前審99年3月3日審理時，雖稱賴永松交付賄
    款2500元云云(本院更四審卷第77頁反面)；惟游俊雄於94年
    12 月19日警詢時供稱：賴永松交付3000元，連我共有6位公
    民投票數，並主動交出3000元扣案(警卷一第34頁、第69-71
    頁)，其嗣於檢察官偵查時，仍稱警詢供述實在，賴永松交
    付3000元，買6票等語(95年度選偵字第10號卷第52-53頁)，
    核與賴永松供述相符(選偵字第186號卷第18頁)。而證人游
    俊雄前開警詢、偵查供述之金額，距其於94年12月2日收受
    賴永松交付款項之時間較近，印象鮮明，遠較多年後於本院
    前審證述之金額為可信，且其若僅收受2500元，亦無交警
    3000元扣案之理。(2)證人游俊雄94年12月間設籍在彰化縣
    大村鄉，但實際住在員林鎮○○街32巷17號(警卷一第33頁)
    ，該址亦為其妻游陳秀切、兒子游永文、媳婦劉紋雅之設籍
    居住地，有選舉人名冊可稽(本院更一卷第91頁)，另游俊雄
    尚有一子游永欽及孫子，雖未設籍該處或尚年幼，但游俊雄
    仍稱「我家裡有五票」等語(本院更四卷第78頁)，是尚難以
    游俊雄家中具投票權之人數或其嗣後久遠、記憶模糊之證述
    ，據以認定其收受賄款之金額，而仍應依其警詢、偵查中之
    陳述及交警扣案之金額，認定其收受賴永松之賄款為3000元
    。(3)賴永松為鎮長候選人徐貴枝交付游俊雄3000元，係
    要向其個人及家人賄選，但游俊雄未設籍該選區，尚無投票
    權，而其並未轉交有投票權之家人游陳秀切、游永文、劉紋
    雅，亦未指示上開有投票權之家人投給候選人涂徐貴枝，
    業據游俊雄證述明確(本院更四卷第78-79頁)。(4)證人陳施
    信於94年12月間設籍在彰化縣溪湖鎮(警卷一第19頁反面)，
    僅其家人張鈴欣、陳韋任、陳敏桑設籍在本案選區內，具有
    投票權，有選舉人名冊可憑(本院更一卷第66頁)。而陳施信
    於收受上開款項後，並未轉交有投票權之家人張鈴欣、陳韋
    任、陳敏桑，亦未指示上開有投票權之家人投給候選人徐
    貴枝，業據證人即陳施信之子陳敏桑證述屬實(本院更四卷
    第105-106頁)。(5)綜上所述，既無積極證據證明游俊雄、
    陳施信有交付賄款予有投票權之家人或指示上開有投票權之
    家人投票給候選人徐貴枝，應認賴永松雖分別交付賄款給
    游俊雄、陳施信，但尚無對其等具有投票權之家人為行求、
    期約或交付賄賂之行為。
  3.共犯陳秀麗交付彭及忠1500元部分：被告銓湖、賴陳雖經
    由陳秀麗於94年12月2日交付彭及忠1500元，惟彭及忠於得
    悉陳秀麗交付之款項係買票賄款時，已於翌(3)日將該1500
    元交還予陳秀麗，足認彭及忠並無收受該賄賂之合意，並經
    檢察官為不起訴處分，有臺灣彰化地方法院檢察署檢察官不
    起訴處分書可稽(選偵字第157號卷第130-133頁)。足見被告
    銓湖、賴陳雖經陳秀麗交付款項給彭及忠，但僅止於行求
    賄賂，而非期約或交付賄賂。
  4.共犯張許語委由江張踐交付「黃李球」500元部分：經核對
    彰化縣第15屆員林鎮鎮長及彰化縣第16屆第4選區縣議員第
    394 號投票所選舉人名冊(本院更一卷第66-91頁)，其內之
    選舉人並無「黃李球」其人；另本院更(二)審傳喚證人江張
    踐到庭說明是否有「黃李球」其人一節，證人江張踐亦證述
    ：「黃李球」是70歲左右的人，「黃李球」住在大榮街附近
    ，我不知道名字怎麼寫，我只知道人家叫他「黃李球」而已
    ，不知道「黃李球」確實的戶籍在那裡等語(本院更二卷第
    131-132頁)；又經本院更(二)審查詢結果，亦無「黃李球」
    其人之名字及設籍資料，此有法務部戶役政連結作業系統表
    在卷可佐（本院更二卷第94頁）。綜上所述，本件既無法確
    定「黃李球」其人真正之身分及年籍資料，即無從查悉「黃
    李球」是否為有投票權之人，依罪證不足為有利被告認定之
    原則，本院認定「黃李球」其人為不具有投票權之人。
  5.共犯張許語委由黃米霞轉交「陳先生」2000元、「洪太太」
    2000元部分：(1)黃米霞受託交付2000元予其隔壁之「陳先
    生」部分，經查黃米霞籍設建國路114巷7號，該次選舉期間
    籍設建國路114巷8號之投票權人為陳慶連、李佳勳、陳政安
    、陳俊廷4人，總計有4人，有上開選舉人名冊附卷為憑（本
    院更一卷第82頁、第90頁），除上開門牌、姓氏均相符外，
    以一票500元計算，該戶4人即為2000元，亦確與上開委託轉
    交之金額相符。共犯張許語固委託黃米霞轉交「陳先生」賄
    款，但黃米霞並未轉交，該款嗣由黃米霞交警扣案等情，業
    經證人黃米霞於警詢、偵訊中證述明確（警卷二第35頁、選
    偵字第126號卷第73-74頁）。由上可證，張許語委託黃米霞
    轉交賄款之該戶，雖確實存在，但既未轉交賄款或為請託選
    舉等情，即無對其等投票權人為行求、期約或交付賄賂之行
    為。(2)至黃米霞擬交付「洪太太」款項部分，經核對彰化
    縣第15屆員林鎮鎮長及彰化縣第16屆第4選區縣議員第394
    號投票所選舉人名冊(本院更一卷第66-91頁)，其內之選舉
    人中，並無門牌7號之「洪太太」，即無法確定「洪太太」
    其人真正之身分及年籍資料，自無從查悉「洪太太」其人是
    否為有投票權之人，依罪證不足為有利被告認定之原則，本
    院認定「洪太太」其人為不具有投票權之人。
(五)被告銓湖、賴陳與共犯俊光、賴樹共同前往張朝發、張
    吳美珠住處，張吳美珠應門後，由銓湖與張吳美珠洽談，
    希望張吳美珠為縣議員候選人銓勝買票賄選，嗣取出預備
    用以買票內裝現金5萬元之牛皮紙袋欲交付予張吳美珠，惟
    張吳美珠表示其夫張朝發有病在身，而予婉拒等情，業據證
    人張吳美珠於警詢、偵訊、原審及本院前審審理時迭次證述
    明確(選偵字第126號卷第119-121頁、選偵字第157號卷第86
    -87頁、原審卷二第98-101頁、本院更四卷第77頁正反面)；
    證人張吳美珠並稱：「銓湖只說你幫我發好不好，我拒絕
    ，他就拿出去了」(選偵字第157號卷第87頁)、「我就開門
    ，就有一個人進來，說選舉的錢要我發」(原審卷二第99頁)
    、「他們叫我幫他們發選舉的東西，他們拿了一包東西」、
    「被告等沒有叫我投給九號候選人(指銓勝)」(本院更四
    卷第77頁正反面)等語。足見被告等人係為縣議員候選人
    銓勝請託張吳美珠代為向其他投票權人賄選，並非直接對張
    吳美珠賄選。而當時張吳美珠之夫張朝發因生病已睡，未出
    面與被告等人見面，是並無對其為賄選之行為。
(六)按共同正犯之意思聯絡，並不以事前有明確之表示、謀議為
    限，即於行為當時，基於相互之認識，以共同犯罪之意思參
    與者，亦無礙於共同正犯之成立。又共同正犯之成立，祇須
    具有犯意之聯絡，行為之分擔，既不問犯罪動機起於何人，
    亦不必每一階段犯行，均經參與。再共同正犯間，非僅就其
    自己實施之行為負其責任，並在犯意聯絡之範圍內，對於他
    共同正犯所實施之行為，亦應共同負責（最高法院27年上字
    第2480號判例、73年臺上字第1886號、第2364號判例、34年
    上字第862號判例、32年上字1905號判例參照）。本件被告
    銓湖與原審共同被告俊光於決定至被告賴陳家之前，即
    已知悉彰化縣員林鎮三橋里有買票之情事，且亦因選情告急
    ，而於出發前事先準備欲買票賄選之現金，而邀約原審共同
    被告賴樹一同前往被告賴陳家中，至被告賴陳家後，被告賴
    陳並對被告銓湖、俊光表示其餘候選人均有在員林鎮三
    橋里買票，如不買票，選情可能危急等語，則依上開最高法
    院判例見解所示，被告銓湖、賴陳與原審共同被告俊光
    、賴樹等4人，顯係共同基於以交付賄賂使他人為投票權一
    定行使之犯意聯絡，並於同日晚間由被告賴陳當場騎乘機車
    為引導，俊光則駕駛車號8L－6547號之自用小客車，搭載
    被告銓湖、賴樹2人，並攜帶預備買票之現金，跟隨在後
    ，外出拜訪彰化縣員林鎮三橋里之里民等情，堪以認定，足
    認被告銓湖、賴陳與俊光、賴樹等4人均為共同正犯甚
    明。共同正犯之意思聯絡，原不以數人間直接發生者為限，
    即有間接之聯絡者，亦包括在內(最高法院77年度台上字第
    2135號判例要旨參照）。被告銓湖、賴陳及原審共同被告
    俊光、賴樹與共犯賴永松、張許語、陳秀麗、江張踐，就
    上開投票交付賄賂罪，行求賄賂，而約其投票權為一定之行
    使罪及為徐貴枝預備行求交付賄賂罪，分別有犯意聯絡及
    行為分擔，俱為共同正犯。而被告銓湖、賴樹與俊光、
    賴樹等4人對於為銓勝賄選而欲交付張吳美珠賄款部分，
    有犯意聯絡與行為分擔，亦為共同正犯。至於：
  1.被告銓湖之辯護人指：賴永松、陳秀麗、張許語、江張踐
    等人原無替徐貴枝買票之犯意，因受被告銓湖等人之請
    託，始允諾出面為買票，且該買票行為時被告銓湖等人並
    未在場，對於賴永松等人究向何人買票，亦未予以干涉，或
    有任何指揮之行為，此部分之犯行應為教唆犯，而非共同正
    犯云云。惟查，本件被告銓湖等人於交付賄賂予賴永松、
    陳秀麗、張許語等3人時，固未確認賴永松、陳秀麗、張許
    語等3人賄選之對象為何人，然被告銓湖等人分別交付之
    款項為5萬元，且在交付賄款時有告知賴永松、陳秀麗、張
    許語等3人每票賄選之金額為500元，渠等3人已同意被告
    銓湖等人之請託，以每票500元為本件之賄選行為，顯然賴
    永松、陳秀麗、張許語等3人分別與被告銓湖等人間已有
    犯意之聯絡，並已實際參與本件賄選之行為；又張許語事後
    將其所收受之賄賂中之部分款項轉託江張踐代為賄選之行為
    ，雖非被告銓湖等人直接告知或授意下所為，然此種賄選
    之方式，仍應為被告銓湖等人主觀上所得預見並予同意，
    渠等亦應就江張踐賄選部分，同負共犯之責任。故被告銓
    湖之辯護人指被告銓湖等人應僅成立教唆犯，而非共同正
    犯，尚非的論。
  2.被告賴陳之辯護人指：本件被告賴陳之行為應僅成立幫助犯
    而已云云。惟本件被告賴陳就有關賄選之犯行，與被告銓
    湖等人間已有犯意之聯絡，並帶同被告銓湖等人一同前往
    拜訪賴永松、陳秀麗、張許語、張吳美珠等人，亦認為有參
    與犯罪構成要件之行為，依前開說明，自應成立共同正犯。
    故辯護人前揭所指之辯護意旨，亦非可採。
(七)證人江國榮、張中央、賴瓊珠於本院審理時雖均證稱：伊等
    有在鎮長候選人徐貴枝服務處幫忙，未幫忙縣議員候選人
    銓勝，徐貴枝與銓勝均堅持要參選，家族有為此選舉
    之事爭吵，他們的服務處並未設在一起等語(本院卷第80-83
    頁)，但該等證人之證言，尚與被告銓湖、賴陳之前揭賄
    選行為無關，仍不能為被告等有利之證明。
(八)本件事證已臻明確，被告銓湖、賴陳之上開犯行，均堪認
    定，應依法論科。
三、有關法律修正、適用部分之說明：
(一)本件被告行為後，94年2月2日修正公布之刑法，業自95年7
    月1日起施行。現行刑法第2條第1項規定：「行為後法律有
    變更者，適用行為時之法律。但行為後之法律有利於行為人
    者，適用最有利於行為人之法律。」此條係規範行為後法律
    變更所生新舊法律比較適用之準據法。如新舊法處罰之輕重
    相同，即無比較適用之問題，非此條所指之法律有變更，即
    無本條之適用，應依一般法律適用原則，適用裁判時法(最
    高法院95年第21次刑事庭會議決議參照)。至與本案有關之
    部分，其修正、比較分述如後：
  1.關於共犯部分：刑法第28條關於共犯之規定，由原條文：「
    二人以上共同實施犯罪之行為者，皆為正犯。」修正為：「
    二人以上共同實行犯罪之行為者，皆為正犯。」本條修正之
    理由，係為釐清陰謀共同正犯、預備共同正犯、共謀共同正
    犯是否合乎本條規定之正犯要件。本案被告等人因有犯意聯
    絡及行為分擔，皆屬實行犯罪行為之正犯，無論依修正前或
    修正後之規定，均為共同正犯，該修正對被告等人而言，並
    無有利、不利之情形，即無比較適用之問題。
  2.關於連續犯部分：修正前刑法第56條有關連續犯之規定，係
    將反覆實施之同類複數犯罪行為論以一罪，並得加重其刑至
    二分之一；而修正後已刪除連續犯之規定，在實務上將視各
    種具體犯罪類型，對於反覆實施之同類複數犯罪行為，應評
    價為併罰之數罪，對於被告顯較不利。經比較修法前、後之
    規定，應認修正前刑法第56條連續犯之規定，對於被告較為
    有利。
  3.關於罰金刑加重部分：刑法罰金刑之加重，修正前刑法第68
    條規定「僅加重其最高度」，而修正後刑法第67條規定「其
    最高度及最低度同加重之」，經比較修正前、後之規定，修
    正前之規定對被告較為有利。
  4.關於執行刑部分：修正前刑法第51條第5款規定：「宣告多
    數有期徒刑者，於各刑中之最長期以上，各刑合併之刑期以
    下，定其刑期，但不得逾20年。」修正後則規定：「宣告多
    數有期徒刑者，於各刑中之最長期以上，各刑合併之刑期以
    下，定其刑期。但不得逾30年。」經比較結果，以修正前刑
    法之規定，較有利於被告。
  5.關於褫奪公權部分：刑法第37條第2項原規定：「宣告六個
    月以上有期徒刑，依犯罪之性質認為有褫奪公權之必要者，
    宣告褫奪公權一年以上十年以下。」修正為：「宣告一年以
    上有期徒刑，依犯罪之性質認為有褫奪公權之必要者，宣告
    一年以上十年以下褫奪公權。」因褫奪公權為從刑，從刑附
    隨於主刑，本於統一性及整體性之原則，應隨主刑一體適用
    法律，不生輕重比較問題(最高法院95年第8次刑事庭會議決
    議、87年度台上字第466號、87年度台上字第1465號判決意
    旨參照)。
  6.綜上所述，被告行為後，涉及法律變更之部分，經綜合比較
    結果，應一體適用行為時即修正前之法律，較為有利。
(二)查公職人員選舉罷免法第90條之1之規定，雖於94年11月30
    日修正公布，並於94年12月2日實施；惟本件被告銓湖、
    賴陳二人與其他正犯，共同為鎮長候選人徐貴枝賄選之時
    間，係自94年12月1日起至同年月2日止，其等之犯罪時間橫
    跨在公職人員選舉罷免法修正生效前、後，其終了之時間既
    在該法修正生效之後，依前開說明，此部分應直接適用94年
    11月30日修正公布、同年月2日施行之公職人員選舉罷免法
    第90條之1之規定，並不生新舊法比較適用之問題。而該法
    於96年11月7日再經修正公布，將第90條之1移至99條，第98
    條移至第113條，然內容並無變更，自應逕依裁判時即修正
    後之公職人員選舉罷免法第99條、第113條之規定處斷，亦
    不生新舊法比較適用之問題。至被告銓湖、賴陳與共犯
    俊光、賴樹共同為縣議員候選人銓勝預備賄選部分，其犯
    罪時間雖在94年12月1日，但因前揭公職人員選舉罷免法第
    90條之1第2項有關預備犯之規定，並未修正，嗣亦僅移至同
    法第99條第2項，該法律之規定既未變更，自不生比較之問
    題，併予敘明。
四、論罪科刑部分：
(一)按投票行賄罪之處罰，分別規定於刑法第144條及公職人員
    選舉罷免法第99條第1項，而本件係公職人員選舉罷免法第2
    條規定之地方公職人員選舉，公職人員選舉罷免法第99條第
    1 項自屬刑法第144條之特別法，依特別法優於普通法之規
    定，應優先適用公職人員選舉罷免法。次按公職人員選舉罷
    免法第99條第1項之賄選罪，以對於有投票權之人，行求、
    期約或交付賄賂或其他不正利益，而約其不行使投票權或為
    一定之行使者為構成要件，其行求、期約、交付行為，係屬
    階段行為，其行求賄賂階段，屬行賄者單方意思表示行為，
    不以相對人允諾為必要；而交付賄賂階段，則以行賄者已實
    施交付賄賂之行為，一經交付，罪即成立，雖不以收受者確
    已承諾，或進而為一定投票權之行使為必要，但仍以收受者
    已收受，而有受賄意思者為限（最高法院93年度台上字第58
    02號、93年度台上字第2672號判決意旨可參）。再按投票行
    賄罪，其行求、期約、交付賄賂係併就不同行賄階段之犯罪
    型態，規定於同一法條內，同時對於向多數有投票權之人交
    付賄賂或不正利益，約其為投票權之一定行使，其所侵害者
    僅為同一法益，只能成立一罪，並無依想像競合犯從一重處
    斷之餘地（最高法院92年台上字第263號判決參照）。
(二)刑法於95年7月1日修正施行、刪除連續犯規定之同時，對於
    合乎接續犯或其他包括的一罪情形，為避免刑罰之過度評價
    ，已於立法理由說明委由實務以補充解釋之方式，發展接續
    犯之概念，以限縮數罪併罰之範圍。而多次投票賄選行為，
    在刑法刪除連續犯規定之前，通說係論以連續犯，鑑於公職
    人員選舉，其前、後屆及不同公職之間，均相區隔，選舉區
    亦已特定，以候選人實行賄選為例，通常係以該次選舉當選
    為目的。於刑法刪除連續犯規定以後，茍行為人主觀上基於
    單一之犯意，以數個舉動接續進行，而侵害同一法益，在時
    間、空間上有密切關係，依一般社會健全觀念，難以強行分
    開，在刑法評價上，以視為數個舉動之接續實行，合為包括
    之一行為予以評價較為合理，於此情形，即得依接續犯論以
    包括的一罪。否則，如係分別起意，則仍依數罪併合處罰，
    方符立法本旨（最高法院99年度第5次刑事庭會議決議參照
    ）。準此以觀，在刑法刪除連續犯規定以前，對於行為人基
    於概括之犯意，在特定選舉中為達其使候選人當選或不當選
    之目的所實行之多次投票賄選行為，仍應依通說論以連續犯
    一罪。而行為若已在刑法刪除連續犯規定以後，則視行為人
    主觀之犯意，以及其所實行之多次投票賄選行為在時間、空
    間上之密切程度，分別情形依接續犯論以包括的一罪，或仍
    依數罪予以併合處罰。
(三)核被告銓湖、賴陳前揭所為：
  1.關於附表一編號(一)、(二)、附表二編號(一)、(二)、附表
    三編號(一)、(二)對賴永松等投票權人賄選之部分，均係犯
    公職人員選舉罷免法第99條第1項之對於有投票權之人交付
    賄賂罪。
  2.關於附表一編號(三)對陳施信、游俊雄及其家人賄選部分，
    因公職人員選舉罷免法第99條第1項之投票行賄罪及同條第2
    項之預備投票行賄罪，以行賄或預備行賄之對象係「有投票
    權人」為前提，若對於無投票權人行賄，或預備對於無投票
    權人行賄，即與上開罪名之構成要件不符，自不能論以上開
    罪名（最高法院98年度台上字第4320號判決意旨參照）。又
    行求賄賂罪，指行為人自行主動要求送賄，以行賄者一方之
    意思表示為已足，雖不以對方允諾為必要，惟其行賄之意思
    表示須已達於對方，始克成立；若行為人委託第三人向有投
    票權之人行賄者，苟該第三人尚未將其行賄之意思轉達於有
    投票權之人，則與該罪之成立要件仍屬有間，不能遽以該罪
    相繩(最高法院95年度台上字第4610號、88年度台上字第230
    號判決意旨參照)。被告銓湖、賴陳雖委由賴永松交付款
    項給陳施信、游俊雄，但陳施信、游俊雄二人俱無投票權，
    而其等並未將款項轉交有投票權之家人，亦未指示上開有投
    票權之家人投給候選人徐貴枝，業如前述，是被告等人之
    此部分行為，均係犯公職人員選舉罷免法第99條第2項之預
    備對於有投票權之人，交付賄賂，而約其投票權為一定之行
    使罪。
  3.關於附表二編號(三)對彭及忠賄選部分，因彭及忠並無受賄
    之意思合致，業如前述，是被告等人所為，均係犯公職人員
    選舉罷免法第99條第1項之對於有投票權之人行求賄賂罪。
  4.關於附表三編號(四)對陳先生賄選部分，因陳先生確屬存
    在，且連同其家人共四人，皆有投票權，但黃米霞並未轉交
    賄款或請託選舉之事，業如前述，是被告等人此部分行為，
    均係犯公職人員選舉罷免法第99條第2項之預備對於有投票
    權之人，交付賄賂，而約其投票權為一定之行使罪。
  5.前述2、3、4部分，公訴意旨指被告等係犯公職人員選舉罷
    免法第90條之1第1項(修正後為第99條第1項)之對於有投票
    權之人交付賄賂罪，其起訴法條尚有未洽，應予變更。
(四)被告銓湖、賴陳為使徐貴枝當選彰化縣第15屆員林鎮鎮
    長，基於概括之犯意，在94年12月1日至同年月2日，多次交
    付賄賂、行求賄賂、預備交付賄賂予賴永松等多位有投票權
    之人，渠等所為多次賄選之行為，自應依通說適用修正前刑
    法第56條連續犯之規定，論以交付賄賂一罪，並均加重其刑
    。另外關於：
  1.檢察官起訴書犯罪事實欄雖未記載：被告等交付賴永松5
    萬元，「其中2500元係交付許以投票與候選人徐貴枝之賴
    永松包含其個人及戶內其餘不知情之有投票權家屬共計五票
    之賄賂，賴永松乃基於收受賄賂之故意，收取上開2500元部
    分之款項，並許以投票予徐貴枝」；及「賴永松就其收
    受同意代為買票之47500元部分，於翌日即94年12月2日，先
    、後在彰化縣員林鎮三橋里境內，以每票500元，連續交付
    具有收受賄款故意之有投票權人王賴邁2000元、張玉貞1000
    元、賴麗雅1000元、朱婺1500元、游張蝦1500元、呂正德
    2500元、李元田2500元、林文雄2000元、賴游鑾2000元、林
    許秀錦3000元、張秀美2000元（以上買票部分係包含收賄者
    個人一票及其等戶內其餘不知情之有投票權人之票數），及
    三家人有投票權而本身沒有投票權之陳施信1500元，以及三
    家人有投票權而本身沒有投票權並誤計有六投票數之游俊雄
    3000元」等事實。但因前開部分與檢察官起訴部分，具有連
    續犯之裁判上一罪關係，仍屬起訴效力所及，本院自得併予
    審判。
  2.檢察官起訴被告銓湖、賴陳與共犯張許語委由江張踐交付
    「黃李球」500元部分及張許語委由黃米霞轉交「洪太太」
    2000元部分，因「黃李球」、「洪太太」經查而認定俱無投
    票權，業如前述；而公職人員選舉罷免法第99條第1項之投
    票行賄罪及同條第2項之預備投票行賄罪，以行賄或預備行
    賄之對象係「有投票權人」為前提，若對於無投票權人行賄
    ，或預備對於無投票權人行賄，即與上開罪名之構成要件不
    符，自不能論以上開罪名（最高法院98年度台上字第4320號
    判決意旨參照）。是被告等人此部分之行為，即不成立賄選
    罪。因公訴意旨指此部分與前開有罪部分，有裁判上一罪之
    關係，爰不另為無罪之諭知。
(五)被告銓湖、賴陳及共犯俊光、賴樹共同預備交付賄賂給
    張吳美珠，係為縣議員候選人銓勝請託張吳美珠代為向其
    他投票權人賄選，並非直接對張吳美珠賄選，業如前述，此
    部分均係犯公職人員選舉罷免法第99條第2項之預備對於有
    投票權之人，交付賄賂，而約其投票權為一定之行使罪。公
    訴意旨指係犯公職人員選舉罷免法第90條之1第1項（修正後
    為99條第1項）之投票交付賄賂罪，起訴法條尚有未洽，應
    予變更。
(六)被告銓湖、賴陳就為鎮長候選人徐貴枝賄選部分，與
    俊光、賴樹、賴永松、陳秀麗、張許語、江張踐間，有犯意
    聯絡及行為分擔，另為縣議員候選人銓勝預備賄選部分，
    則與俊光、賴樹間有犯意聯絡及行為分擔，詳如前述，是
    均為共同正犯。
(七)被告銓湖、賴陳上開為鎮長候選人徐貴枝賄選所犯交付
    賄賂罪，與為縣議員候選人涂銓勝賄選所犯預備交付賄賂罪
    ，二者雖同屬地方公職人員選舉，然前者為鎮長選舉，後者
    為縣議員選舉，係不同選舉之賄選行為，應非侵害同一國家
    法益，主觀上亦非基於單一之犯意，而係基於各別犯意為之
    ，二罪應分論併罰。
(八)被告賴陳基於受賄意思自陳秀麗收受選舉賄款2000元（包括
    代其戶內不知情之有投票權人三人收受每票500元），其本
    身既成立刑法第143條第1項之投票收賄罪，且已判決確定，
    此部分自不在本件違反公職人員選舉罷免法第99條第1項之
    投票行賄罪範圍之內，併此敘明。
五、按刑法第59條所規定之酌量減輕其刑，係裁判上之減輕，必
    以犯罪之情狀可憫恕，認為宣告法定最低度之刑猶嫌過重者
    ，始有其適用。本案被告賴陳於91年間因當時之彰化縣員林
    鎮鎮長候選人銓重（即被告銓湖之兄長、被告俊光之
    父親）投票行賄，經原審以違反公職人員選舉罷免法案件判
    處有期徒刑1年2月，緩刑5年在案，詎仍不知悔改，再以類
    似方式為家進行投票行賄之行為，與被告銓湖均未循正
    常途徑，而以交付賄賂等之方式，妨害投票之公正、公平及
    純潔，其等所交付之賄款不少，對象亦有多人，情節非輕，
    均堪認被告二人之犯行，在客觀上無法引起一般人之同情，
    而認為有可堪憫恕之處，是尚無依刑法第59條規定酌減其刑
    之餘地，附此敘明。
六、原審認被告銓湖、賴陳二人犯罪事證明確，犯行堪以認定
    ，予以論罪科刑，固非無見。惟查：(一)原判決認定被告等
    人之賄選行為，對於賄選對象即賴永松、王賴邁等人是否均
    為有投票權之人，並未在事實欄內予以認定記載，亦未於理
    由內敘明認定收受賄賂之賴永松等人均為有投票權人所憑之
    證據及理由，且經調閱選舉人名冊查明後，陳施信、游俊雄
    非屬該選區之有投票權人，原判決認上開二人亦係有投票權
    人，即有未合。(二)關於由陳秀麗交付予彭及忠之1500元賄
    賂部分，原審既認定彭及忠知悉該款係賄款後即交還陳秀麗
    ，足見彭及忠並非基於收受賄賂之意思收受該款項，此部分
    被告等人應成立對於有投票權人，行求賄賂，而約其投票權
    為一定之行使罪；原審認定應成立交付賄賂罪，亦有未當。
    (三)原審判決就江張踐交付賄賂500元予「黃李球」部分及
    黃米霞所收受5000元中擬轉交陳先生、「洪太太」部分，認
    全部均成立交付賄賂罪，尚有未合。(四)有關刑法修正及公
    職人員選舉罷免法96年修正部分，原審未及比較、說明，容
    有未合。(五)原審認定陳秀麗交付予許秀珠之賄賂為1600元
    ，其中徐貴枝二票共1000元、銓勝二票共600元，即陳
    秀麗賄選支持之對象亦包括銓勝，即有未洽。(六)公訴意
    旨僅就被告等對於有投票權之人，交付賄賂，而約其投票權
    為一定之行使罪起訴，原審判決認被告等人尚犯預備對於有
    投票權之人，交付賄賂，而約其投票權為一定之行使罪，但
    並未說明與起訴部分有何關聯及併予審理之理由，尚非允當
    。(七)原判決僅就預備投票行賄而尚未發放由共犯賴永松交
    出500元、陳秀麗交出16000元、張許語交出18000元之扣案
    款項諭知沒收，而對於其他如後所述之賄賂，並未諭知沒收
    ，亦有未合。(八)原審認定被告等為徐貴枝、銓湖之賄
    選行為，均成立連續犯，而論以一罪，並非分論併罰，尚有
    違誤。
七、被告銓湖、賴陳提起上訴，分別以前揭各詞置辯，否認犯
    行，指摘原判決不當，依據前揭論述，雖均無理由，但原判
    決就被告銓湖及賴陳投票行賄部分，既有前開可議之處，
    ，均無可維持，自應由本院就原判決關於被告銓湖部分及
    賴陳投票行賄部分均予撤銷改判，被告賴陳定執行刑部分，
    亦失其依據，併予撤銷。爰審酌選舉乃民主政治最重要之表
    徵，須由選民評斷候選人之才德、品行、學識、操守、政見
    而選賢與能，其攸關國家政治之良窳甚鉅，而賄選為敗壞選
    風之主要根源，不惟抹滅實行民主政治之真意，亦影響選舉
    之公正性與社會之風氣，扭曲選舉制度尋求民意之真實性，
    被告銓湖為候選人銓勝、徐貴枝之至親，為支持上開
    候選人，竟未循正常方式，以交付賄賂等賄選之方式，妨害
    投票之公正、公平及純潔，且其等所備賄選之款項多達10餘
    萬元，原不宜輕恕，惟因被告等犯罪時間橫跨公職人員選舉
    罷免法於94年12月2日修正施行後加重處罰之新舊法不同處
    罰規定之期間，而應適用修正後公職人員選舉罷免法加重處
    罰規定，且被告賴陳與被告銓湖相比，就本案居於較次要
    地位，另被告賴陳於91年間已為當時之彰化縣員林鎮鎮長候
    選人銓重投票行賄，經原審判處有期徒刑1年2月，緩刑5
    年在案，詎仍不知悔改，再以類似方式為家進行投票行賄
    之行為，且其矢口否認犯行，犯後態度尚無悔意，被告銓
    湖雖於警詢、偵訊中否認犯行，惟於原審及本院審理時則坦
    認犯行，及被告等人之犯罪動機、目的、手段，渠等之智識
    程度、生活狀況、身分關係，犯罪所生之危害等一切情狀，
    分別量處如主文第二項所示之刑，及依公職人員選舉罷免第
    113條第3項、修正前刑法第37條第2項之規定，分別宣告褫
    奪公權，並定其等之應執行刑。
八、沒收部分：
(一)公職人員選舉罷免法第99條第3項規定：預備或用以行求期
    約或交付之賄賂，不問屬於犯人與否，沒收之。此項沒收為
    刑法第38條沒收之特別規定，採絕對義務沒收主義，祇要係
    預備或用以行求期約或交付之賄賂，不論是否屬於被告所有
    或已否扣案，法院均應宣告沒收，並無自由裁量之餘地。但
    如其賄賂已交付予有投票權之人收受，因收受者係犯刑法第
    143條第1項之投票受賄罪，其所收受之賄賂應依同法條第2
    項規定沒收之，如全部或一部不能沒收時，追徵其價額。故
    犯投票行賄罪者，其已交付之賄賂固應依刑法第143條第2項
    之規定，於其對向共犯所犯投票受賄罪之從刑宣告沒收、追
    徵，而毋庸再依上開規定重複宣告沒收(最高法院96年度台
    上字第615號判決意旨參照)。經查，本件被告等交付之賄賂
    ，其中交付附表一編號(一)賴永松2500元、附表二編號(一)
    賴陳2000元、附表三編號(一)江張踐2500元部分，均經判處
    罪刑，並依刑法第143條第2項宣告沒收確定，有臺灣彰化地
    方法院94年度選訴字第39號、本院95年度選上訴字第1361號
    、第1738號刑事判決在卷可稽，依前揭說明，該等部分之賄
    款，即毋庸於本案重複宣告沒收。
(二)若被告之對向共犯即收受賄賂者，所犯投票受賄罪嫌，經檢
    察官依刑事訴訟法第253條規定為不起訴處分，或依同法第
    253條之1為緩起訴處分確定者，則收受賄賂之對向共犯既毋
    庸經法院審判，其所收受之賄賂即無從由法院依刑法第143
    條第2項之規定宣告沒收、追徵。至刑事訴訟法第259條之1
    雖規定：檢察官依同法第253條或第253條之1為不起訴或緩
    起訴之處分者，對供犯罪所用、供犯罪預備或因犯罪所得之
    物，以屬於被告者為限，「得」單獨聲請法院宣告沒收。惟
    其特別限制供犯罪所用、供犯罪預備或因犯罪所得之物，且
    必須「屬於被告者」，始「得」由檢察官聲請法院宣告沒收
    ，係採相對義務沒收主義，與前揭公職人員選舉罷免法第99
    條第3項規定「不問屬於犯人與否」均沒收之，其範圍並不
    相同。而該法條用語既曰「得」，而非曰「應」，則檢察官
    是否依該條規定單獨聲請法院宣告沒收，仍有裁量權，若檢
    察官未依上述規定單獨聲請法院宣告沒收，則法院自仍應依
    公職人員選舉罷免法第99條第3項之規定，將犯投票行賄罪
    者所交付之賄賂，於投票行賄罪之本案予以宣告沒收，始符
    立法本旨，最高法院此次發回意旨亦揭示斯旨。經查，附表
    一編號(二)(三)、附表二編號(二)、附表三編號(二)等收受
    賄款者，均經檢察官依刑事訴訟法第253條規定為不起訴處
    分確定，有台灣彰化地方法院檢察署檢察官94年度選偵字第
    126、157號不起訴處分書、95年度選偵字第10號不起訴處分
    書各1份附卷可稽（選偵字第157號卷第130-133頁、選偵字
    第10號卷末二頁）。而檢察官並未依刑事訴訟法第259條之1
    規定，單獨聲請法院將上開扣案之賄款宣告沒收，有臺灣彰
    化地方法院檢察署99年11月18日彰檢文黃94選偵126字第527
    55號函、100年3月11日彰檢文黃95選偵10字第10527號函可
    憑(本院卷第75頁、第124頁)。則依上述說明，前開收受者
    所收受之賄款，既均扣案，有扣押物品目錄表等資料可憑，
    自應依公職人員選舉罷免法第99條第3項之特別規定宣告沒
    收。
(三)共同正犯預備或用以行求期約或交付之賄賂為新台幣時，因
    係合併計算，為避免執行時發生重複沒收之情形，故各共同
    正犯之間係採連帶沒收主義，於裁判時應諭知被告共同犯罪
    所得之財物應與其他共同正犯連帶沒收之。但若共同正犯預
    備或用以行求期約或交付賄賂（如現金）之全部或一部業經
    扣案，則該扣案部分之應沒收物既無發生重複執行沒收之虞
    ，即無適用共犯連帶沒收主義之餘地。本件共同正犯賴永松
    、陳秀麗、張許語留存尚未發放之金額，分別為附表一編號
    (四)500元、(五)20500元、附表二編號(四)16000元、(五)
    7000元、附表三編號(五)18000元、(六)7000元，均屬預備
    賄選之賄賂，應依公職人員選舉罷免法第99條第3項規定宣
    告沒收。又附表三編號(四)黃米霞擬轉交陳先生2000元部
    分，被告等人係犯公職人員選舉罷免法第99條第2項之預備
    對於有投票權之人，交付賄賂，而約其投票權為一定之行使
    罪，業如前述，是該2000元亦屬預備賄選之賄賂；另附表三
    編號(四)黃米霞擬轉交洪太太2000元部分，雖因洪太太為
    無投票權人，而認定被告等人不成立犯罪，但該2000元既擬
    供賄選之用，仍屬預備賄選之賄賂，亦應依公職人員選舉罷
    免法第99條第3項規定宣告沒收。其中，附表一編號(四)500
    元、附表二編號(四)16000元、附表三編號(四)4000元、(五
    ) 18000元部分，均已扣案，有扣押物品目錄表等資料可稽
    ，依前揭說明，毋庸諭知連帶沒收；其餘附表一編號(五)
    20500元、附表二編號(五)7000元、附表三編號(六)7000 元
    部分，因未扣案，則應由被告銓湖、賴陳及俊光、賴樹
    等人，分別與賴永松就附表一編號(五)部分，與陳秀麗就附
    表二編號(五)部分，與張許語、江張踐就附表三編號(六)部
    分，各連帶沒收。
(四)附表二編號(三)陳秀麗交付彭及忠之款項1500元，雖彭及忠
    嗣退還該款而不成立犯罪，但既係被告等「用以行求之賄賂
    」，且未扣案，仍應依公職人員選舉罷免法第99條第3項規
    定，諭知由被告等連帶沒收，而該款退還陳秀麗後，性質上
    與其他尚未發放之「預備賄選之賄賂」有所區隔，乃不算入
    編號(五)之留存金額內。
(五)另被告銓湖、賴陳為縣議員候選人銓勝預備賄選部分，
    尚未發放之5萬元，係屬預備賄選之賄賂，因未扣案，按諸
    前揭說明，應依公職人員選舉罷免法第99條第3項規定，諭
    知由被告銓湖、賴陳與共犯俊光、賴樹連帶沒收。
(六)至附表三編號(三)交付「黃李球」之500元，因「黃李球」
    並無投票權，被告等人此部分不成立犯罪，業如前述，該款
    項既誤發予無投票權之「黃李球」，等同誤送他人，未再留
    存，亦未扣案，已非屬公職人員選舉罷免法第93條第3項所
    規定之賄賂，自無須宣告沒收，附此敘明。
(七)被告等人前述應沒收之賄賂及連帶沒收之情形，經彙整詳如
    附表四所示。
據上論斷，應依刑事訴訟法第369條第1項前段、第364條、第299
條第1項前段、第300條，公職人員選舉罷免法第99條第1項、第
2項、第3項、第113條第3項，刑法第11條、第2條第1項前段，修
正前刑法第28條、第56條、第37條第2項、第51條第5款、第8款
、第9款，判決如主文。
本案經檢察官李慶義到庭執行職務。
中    華    民    國   100    年    5     月    10    日
            刑事第十一庭  審判長法  官  郭  同  奇
                                法  官  陳  慧  珊
                                法  官  洪  曉  能
以上正本證明與原本無異。
檢察官、被告均得如不服本判決應於收受送達後十日內向本院提
出上訴狀，其未敘述上訴之理由者並得於提起上訴後十日內向本
院補提理由書（均須按他造當事人之人數附繕本）「切勿逕送上
級法院」。
                                書記官  林  明  冬
中    華    民    國   100    年    5     月    10    日
附錄論罪科刑法條
公職人員選舉罷免法第99條
對於有投票權之人，行求期約或交付賄賂或其他不正利益，而約
其不行使投票權或為一定之行使者，處 3 年以上 10 年以下有
期徒刑，得併科新臺幣1 百萬元以上 1 千萬元以下罰金。
預備犯前項之罪者，處 1 年以下有期徒刑。
預備或用以行求期約或交付之賄賂，不問屬於犯人與否，沒收之
。
犯第 1 項或第 2 項之罪，於犯罪後六個月內自首者，減輕或免
除其刑；因而查獲候選人為正犯或共犯者，免除其刑。
犯第 1 項或第 2 項之罪，在偵查中自白者，減輕其刑；因而查
獲候選人為正犯或共犯者，減輕或免除其刑。
附表一：被告交付賴永松五萬元之賄選情形
┌──┬────┬──────┬───────────┐
│編號│收受者  │金額(新臺幣)│備                  註│
├──┼────┼──────┼───────────┤
│(一)│賴永松  │2500元      │1.賴永松收受賄賂部分，│
│    │        │            │  業經本院95年度選上訴│
│    │        │            │  字第1361號判處罪刑、│
│    │        │            │  沒收確定。          │
│    │        │            │2.收受之賄款已交出扣案│
│    │        │            │  。                  │
├──┼────┼──────┼───────────┤
│(二)│王賴邁  │2000元      │1.賴永松交付賄賂之對象│
│    │張玉貞  │2000元      │  及款項。            │
│    │賴麗雅  │1000元      │2.收受者均已交出賄款扣│
│    │朱  婺  │1500元      │  案。                │
│    │游張蝦  │1500元      │                      │
│    │呂正德  │2500元      │                      │
│    │李元田  │2500元      │                      │
│    │林文雄  │2000元      │                      │
│    │賴游鑾  │2000元      │                      │
│    │林許秀錦│3000元      │                      │
│    │張秀美  │2000元      │                      │
│    │        │(共22000元) │                      │
├──┼────┼──────┼───────────┤
│(三)│陳施信  │1500元      │1.陳施信、游俊雄均未轉│
│    │游俊雄  │3000元      │  交具投票權之家人。  │
│    │        │(共4500元)  │2.收受者均已交出賄款扣│
│    │        │            │  案。                │
├──┼────┴──────┴───────────┤
│(四)│賴永松交出尚未發放之500元扣案。               │
├──┼───────────────────────┤
│(五)│留存金額：50000元－2500元－22000元－4500元－  │
│    │          500元＝20500元                      │
└──┴───────────────────────┘
附表二：被告交付陳秀麗五萬元之賄選情形
┌──┬────┬──────┬───────────┐
│編號│收受者  │金額(新臺幣)│備                  註│
├──┼────┼──────┼───────────┤
│(一)│賴  陳  │2000元      │1.賴陳收受賄賂部分，業│
│    │        │            │  經本院95年度選上訴字│
│    │        │            │  第1738號判處罪刑、沒│
│    │        │            │  收確定。            │
│    │        │            │2.收受之賄款未交出。  │
├──┼────┼──────┼───────────┤
│(二)│賴月美  │ 500元      │1.陳秀麗交付賄賂之對象│
│    │賴江鶴  │3500元      │  及款項。            │
│    │賴林淑芳│5500元      │2.收受者均已交出賄款扣│
│    │陳江平和│4500元      │  案。                │
│    │許秀珠  │2000元      │                      │
│    │賴淑美  │3500元      │                      │
│    │蔡王阿芬│1500元      │                      │
│    │黃家賢  │2500元      │                      │
│    │        │(共23500元) │                      │
├──┼────┼──────┼───────────┤
│(三)│彭及忠  │1500元      │彭及忠嗣退還該款回歸陳│
│    │        │            │秀麗。                │
├──┼────┴──────┴───────────┤
│(四)│陳秀麗交出尚未發放之16000元扣案。             │
├──┼───────────────────────┤
│(五)│留存金額：50000元－2000元－23500元－1500元    │
│    │          －16000元＝7000元                   │
│    │                                              │
└──┴───────────────────────┘
附表三：被告交付張許語五萬元之賄選情形
┌──┬────┬──────┬───────────┐
│編號│收受者  │金額(新臺幣)│備                  註│
├──┼────┼──────┼───────────┤
│(一)│江張踐  │2500元      │1.江張踐收受賄賂部分，│
│    │        │            │  業經原審判處罪刑、沒│
│    │        │            │  收確定。            │
│    │        │            │2.收受之賄款已交出扣案│
│    │        │            │  。                  │
├──┼────┼──────┼───────────┤
│(二)│黃米霞  │1000元      │1.張許語交付賄賂之對象│
│    │張惠美  │2000元      │  及款項。            │
│    │陳黃撩  │3000元      │2.收受者均已交出賄款扣│
│    │謝黃美春│3000元      │  案。                │
│    │陳潘梅  │1500元      │                      │
│    │羅麗珠  │2000元      │                      │
│    │曾美子  │2000元      │                      │
│    │許慧美  │1500元      │                      │
│    │張陳秀琴│2000元      │                      │
│    │        │(共18000元) │                      │
├──┼────┼──────┼───────────┤
│(三)│黃李球  │ 500元      │由江張踐轉交，該人不具│
│    │        │            │投票權，該款未扣案。  │
├──┼────┴──────┼───────────┤
│(四)│黃米霞另收受擬轉交    │1.黃米霞均未轉交。    │
│    │陳先生2000元        │2.已交出扣案4000元。  │
│    │洪太太2000元        │                      │
│    │(共4000元)            │                      │
├──┼───────────┴───────────┤
│(五)│張許語交出尚未發放之18000元扣案。             │
├──┼───────────────────────┤
│(六)│留存金額：50000元－2500元－18000元－500元－   │
│    │          4000元－18000元＝7000元             │
└──┴───────────────────────┘
附表四：被告賄選有關賄賂之沒收情形
┌──┬─────────┬────┬────────┐
│編號│  賄          賂  │是否扣案│   連帶沒收者   │
├──┼─────────┼────┼────────┤
│(一)│附表一(二)(三)(四)│  扣案  │   無           │
│    │附表二(二)(四)    │        │                │
│    │附表三(二)(四)(五)│        │                │
├──┼─────────┼────┼────────┤
│(二)│附表一(五)        │ 未扣案 │銓湖、賴陳與│
│    │                  │        │俊光、賴樹、賴永│
│    │                  │        │松              │
│    ├─────────┼────┼────────┤
│    │附表二(三)(五)    │ 未扣案 │銓湖、賴陳與│
│    │                  │        │俊光、賴樹、陳秀│
│    │                  │        │麗              │
│    ├─────────┼────┼────────┤
│    │附表三(六)        │ 未扣案 │銓湖、賴陳與│
│    │                  │        │俊光、賴樹、張許│
│    │                  │        │語、江張踐      │
├──┼─────────┼────┼────────┤
│(三)│預備為縣議員候選人│ 未扣案 │銓湖、賴陳與│
│    │銓勝賄選之新臺幣│        │俊光、賴樹      │
│    │五萬元            │        │                │
├──┴─────────┴────┴────────┤
│備註：1.附表(一)扣案、附表二(一)未扣案、附表三(一)扣│
│        案之賄賂，已分別於收受賄款之賴永松、賴陳、江│
│        張踐案件中宣告沒收，本案毋庸諭知沒收。      │
│      2.附表三(三)交付無投票權人「黃李球」部分，無須│
│        宣告沒收。                                  │
└──────────────────────────┘